【裁判字號】    90,易,297
【裁判日期】    920507
【裁判案由】    詐欺
【裁判全文】
臺灣宜蘭地方法院刑事判決                            九十年度易字第二九七號
    公  訴  人  臺灣宜蘭地方法院檢察署檢察官
    被      告  己○○
右列被告因詐欺案件，經檢察官提起公訴（九十年度偵緝字第六十三號），及移
辦（臺灣宜蘭地方法院檢察署：八十九年度偵字第三一八八號、八十九年度偵字第三
一八九號），本院判決如左：
    主  文
己○○無罪。
    理  由
一、公訴意旨略以：被告己○○係驊城建設開發股份有限公司（下稱驊城公司）之負
    責人，其自始本無依約興建房屋之意，竟意圖為自己不法之所有，於民國八十四
    年間在宜蘭縣礁溪鄉○○段一四七、一四七之三、一四七之五、一四七之六等地
    號土地上，推出「礁溪大地」預售屋方案，並保證上開工地必於八十五年十二月
    三十一日前完工，至癸○○、丁○○、壬○○、辛○○、甲○○、乙○○、子○
    ○、庚○○、丙○○不疑有詐，因此陷於錯誤，並分別支付新臺幣（下同）二十
    萬元至七十五萬元不等之價額，向己○○訂約預購該屋，己○○於收受前開房屋
    預購款後，僅搭建地基隨即完全停工，因認被告己○○涉犯刑法第三百三十九條
    第一項之詐欺取財罪嫌云云。
二、按犯罪事實應依證據認定之，無證據不得推定其犯罪事實；不能證明被告犯罪者
    ，應諭知無罪之判決，刑事訴訟法第一百五十四條、第三百零一條第一項分別定
    有明文。又事實之認定，應憑證據，如未能發現相當證據，或證據不足以證明，
    自不能以推測或擬制之方法，為裁判基礎（最高法院四十年台上字第八六號判例
    參照）；且認定犯罪事實所憑之證據，雖不以直接證據為限，間接證據亦包括在
    內，然而無論直接證據或間接證據，其為訴訟上之證明，須於通常一般之人均不
    致有所懷疑，而得確信其為真實之程度者，始得據為有罪之認定，倘其證明尚未
    達到此一程度，而有合理之懷疑存在而無從使事實審法院得有罪之確信時，即應
    由法院為諭知被告無罪之判決（最高法院七十六年台上字第四九八六號判例參照
    ）。又告訴人之告訴，係以使被告受刑事追訴為目的，其指訴是否與事實相符，
    仍應調查其他證據，以資審認，必被害人所述被害情形，無瑕疵可擊，且就其他
    方面調查，與事實相符，始足據為有罪判決之基礎（最高法院五十二年臺上字第
    一三００號判例及八十一年度台上字第三五三九號判決意旨參照）。又刑法第三
    百三十九條第一項詐欺罪之成立，以意圖為自己或第三人不法之所有，以詐術使
    人將本人或第三人之物交付為要件，必須被詐欺人因其詐術而陷於錯誤，若其所
    用方法，不能認為詐術，亦不致使人陷於錯誤，即不構成該罪（最高法院四十六
    年度臺上字第二六０號判例可資參照）。
三、本件公訴人認被告己○○涉有詐欺取財罪嫌，係以告訴人之指述、預定房屋買賣
    契約書為其論據。訊據被告己○○固坦承有收受告訴人款項及訂立房屋買賣契約
    等情，惟堅決否認有詐欺取財之犯行，辯稱：我沒有惡意要詐欺他們的錢，當時
    我們推出時，有整地及廣告，廣告的費用有一千多萬元，申請建照就要付一百多
    萬元，因為銷售不好，原應收前一批「驊園」之房屋屋款未收，致資金拮据，而
    無法繼續蓋下去等語。
四、經查：
  （一）被告己○○於八十三年底至八十四年間銷售搭蓋於上揭土地上之礁溪大地房
        屋，由癸○○、丁○○、壬○○、辛○○、甲○○、乙○○、子○○、庚○
        ○、丙○○等人購買，並訂立契約，且均先後交付訂金、簽約金及開工金之
        金額予被告，此有礁溪大地預定房屋買賣契約書等件附卷可稽，被告確有銷
        售礁溪大地房屋並收取價金等情堪以認定。
  （二）被告於八十四年間因該公司所興建之驊園大廈與購買之住戶發生糾紛，並經
        臺灣宜蘭地方法院以八十五年度訴字第四一八號判決有罪，惟經臺灣高等法
        院以八十七年度上易字第六八五０號判決無罪確定，此有上開八十五年度訴
        字第四一八號、八十七年度上易字第六八五０號判決書在卷可稽，顯見被告
        於八十四年至八十五年間確因驊園大廈之工程而有糾紛。而被告於八十三年
        底銷售礁溪大地工程時，並無資金短缺之問題，且礁溪大地之基地宜蘭縣礁
        溪鄉○○段一四七、一四七之三、一四七之五、一四七之六地號之土地，本
        為被告之兄戊○○所有，而經向臺北市松山農會抵押借款共計四千五百萬元
        ，此有世華聯合商業銀行八德分行九十二年三月二十日之（九二）世華八德
        字第００一七號函在卷可參，更可徵被告於銷售礁溪大地之初，確有準備資
        金其時係有資力甚明，因八十四年至八十五年間始因驊園大廈工程瑕疵之糾
        紛，客戶拒交屋款，始使其資金調度產生困難，故尚難認被告於八十三年底
        至八十四年間銷售之初即有為自己或第三人不法利益之意圖。
  （三）被告銷售本件礁溪大地之房屋建築時，有請設計師繪製設計圖，且以廣告推
        銷，因而花費設計費用及廣告費用，此有建築線指示申請書圖、宜蘭縣政府
        函、廣告業務企畫合約書附卷可按，被告若有為自己不法利益之意圖，則當
        無花費數百萬元之金額用以廣告及規劃設計圖之必要，且被告確有施工之情
        事，此有現場照片在卷可考，而被告收取之款項亦只收取至八十四年中之開
        工金額為止，此後並未再續收期款，此有預定房屋買賣契約書內之付款分配
        明細表載明在卷，核與被告所述因八十四年間之驊園大廈工程糾紛始無法繼
        續施工建築之時點相當，故尚難僅憑告訴人之指述即推論被告有施用詐術使
        人陷於錯誤之犯行。
  （四）綜上所述，被告所辯係因事後資金產生困難始未繼續建築等情，尚堪採信。
        公訴人所舉之證據不足以證明被告犯罪，從而被告縱有未建築完成之行為，
        且無資金退還已繳款等情，係屬民事債務不履行之範疇，自應另循民事途徑
        救濟，與詐欺之犯罪構成要件尚屬有間。此外，本院復查無其他積極證據證
        明被告確有公訴人所指之使用詐術詐欺取財犯行，揆諸首揭說明，尚屬被告
        犯罪不能證明，依法應為無罪判決之諭知。
五、移送併辦意旨另以：被告所犯之詐欺罪嫌，與八十九年度偵字第三一八八號、第
    三一八九號案件之犯罪事實相同，屬於單純一罪，為事實上之同一案件，為起訴
    效力所及等語。惟查，本件被告被訴詐欺取財部分，業經本院判決無罪，已如前
    述，自無從就併辦部分併予審究，故應退回檢察官另為適法之處理，附此敘明。
據上論斷，應依刑事訴訟法第三百零一條第一項前段，判決如主文。
本案經檢察官劉憲英到庭執行職務
中        華        民        國    九十二    年    五    月      七    日
                                臺灣宜蘭地方法院刑事第一庭
                                    審判長法  官    林  明  山
                                          法  官    辜  漢  忠
                                          法  官    鄭  貽  馨
右正本證明與原本無異。
如不服本判決，應於判決送達後十日內向本院提出上訴狀( 應附繕本 )。
                                          書記官    陳  憲  文
中        華      民        國    九十二    年    五    月      八    日


司法院資訊處製作；財團法人民間司法改革基金會備份。
